【裁判字號】    89,上更(一),395
【裁判日期】    891228
【裁判案由】    常業重利等
【裁判全文】
臺灣高等法院高雄分院刑事判決                八十九年度上更(一)字第三九五號
    上訴人即被告  甲○○
               （即李利洋）
    上訴人即被告  丙○○
    共        同
    選任  辯護人  陳文卿
右上訴人等因重利等案件，不服臺灣高雄地方法院八十七年度訴字第一三０號中華民
國八十七年五月五日第一審判決（起訴案號：臺灣高雄地方法院檢察署八十六年度偵
字第二七九六一號），提起上訴，判決後，經最高法院發回，本院更為判決如左：
      主  文
原判決撤銷。
甲○○（即李利洋）共同以犯重利罪為常業，處有期徒刑壹年貳月；又共同以非法方
法剝奪人之行動自由，處有期徒刑柒月；應執行有期徒刑壹年伍月。
丙○○共同以犯重利罪為常業，累犯，處有期徒刑壹年肆月；又共同以非法方法剝奪
人之行動自由，累犯，處有期徒刑玖月，應執行有期徒刑壹年捌月。
      事  實
一、丙○○於民國八十四年間曾犯賭博罪，經臺灣高雄地方法院判處有期徒刑五月確
    定，於八十四年七月十四日執行完畢，猶不知悔改，自八十六年三月初起，在高
    雄市○○○路二七０號一樓經營冠億汽車當鋪兼營貸款業務，並邀同有犯意聯絡
    之甲○○（已改名為李利洋）為股東，由練振華（起訴書誤載為陳振華，因本案
    由原審法院通緝中）擔任記帳工作，共同趁他人急迫需款之際，貸款予人而獲取
    與原本顯不相當之重利，並以此為業。嗣有乙○○因無錢支付工資及工程款，而
    因需款孔急，且從無向地下錢莊借錢經驗之際，於八十六年三月十三日起至八十
    六年五月十二日止，先後至上址向丙○○、甲○○等貸得如附表所示之款項，共
    計八次，並同時簽發同額之本票及如附表所示之支票供擔保，以每新台幣（下同
    ）十萬元、每十天付息一萬元，月息計三十分，由被告等取得與原本顯不相當之
    利息，詳如附表所示。乙○○於八十五年五月十二日貸得最後一筆如附表編號八
    所示之一百萬元之借款後，只支付十日一期，二期共計二十萬元之利息（借款當
   天預扣第一期十萬元利息，實際僅借得九十萬元，第二期十萬元利息則簽發前揭
    帳號、票載年月日八十六年五月十九日、面額十萬元、票號0000000號之
    支票支付）。嗣因乙○○無力再負擔，而逃往桃園縣中壢市工作，事為丙○○等
    三人知悉後，即夥同綽號「阿肥」之不詳姓名、年籍之成年男子，另行起意，復
    基於共同之犯意聯絡，於八十六年十一月二十三日十五時三十分許，前往桃園縣
    中壢市○○○路○段三三０號前，將乙○○強押上車，以非法方法剝奪其行動自
    由，強迫乙○○與丙○○、甲○○、練振華等回高雄解決債務，途中「阿肥」於
    中山高速公路中壢交流道先行下車，丙○○等三人仍於當日二十時許，將乙○○
    押至高雄市○○區○○街六十三號，並由甲○○及練振華共同毆打乙○○（傷害
    部分業已撤回告訴），丙○○等三人又逼乙○○電告乙○○之妻蔡淑環籌錢放人
    未果，又將乙○○押至冠億汽車當鋪，再要乙○○電告蔡淑環籌錢。因蔡淑環無
    力籌錢而報警，經警於八十六年十一月二十四日十五時四十分，在冠億汽車當鋪
    查獲甲○○、丙○○、練振華與乙○○，乙○○計被以非法方法剝奪行動自由約
    達二十四小時。
二、案經乙○○訴由高雄市政府警察局小港分局，移送臺灣高雄地方法院檢察署檢察
    官，偵查起訴。
      理  由
一、訊據上訴人即被告丙○○、甲○○等除供承有共同經營汽車貸款業務，並貸與告
    訴人乙○○之借款事實外，均矢口否認有常業重利及妨害自由犯行，被告丙○○
    辯稱：我經營當鋪，只有汽車貸款業務，沒有取得與原本顯不相當之利息，而案
    發當日，知道乙○○在中壢，隨即前往中壢找乙○○，他自願逕隨我們回高雄，
    連絡親友以解決債務的，並沒有強押脅迫乙○○同回高雄，無妨害乙○○自由等
    語；被告甲○○辯稱，我只是當鋪股東，不負責業務，乙○○來借錢雖有預扣一
    成利息，但如果有兌現，我們就以銀行利息計算，多退少補沒有收取重利，而練
    振華是桃園人，在中壢碰到乙○○，通知我們去找他，乙○○自願跟我們回高雄
    解決債務的，我們並沒有限制他的行動自由云云。然查：
（一）、右揭常業重利部分之事實，業據告訴人乙○○分別於警訊、偵查中及原審暨
        本院前審審理中，指訴綦詳，復於本院審理時指述稱：當時我因為開營造廠
        ，有工程款、工資要付，急需用錢財，而且也沒有向地下錢莊借過錢的經驗
        ，才會去向被告等人經營的冠億汽車當鋪借錢，而借錢的金額、利息、所開
        的票款額，均如附表所示無訛等語甚明（本院八十九年十二月一日訊問筆錄
        ）。
（二）、經原審及本院前審向台灣省合作金庫光華支庫調閱告訴人乙○○以駿偉營造
        工程有限公司名義開設之甲存帳戶一一０三二之九號及以其自己名義在該支
        庫以甲存帳戶一０二一九之九號帳號之交易明細表，以核對告訴人乙○○所
        指其簽發支票給付其向被告等借貸如附表編號一至七號所示之借款及利息之
        日期與數額後，互核日期及數額均相符，此有台灣省合作金庫光華支庫（八
        七）合金光華存字第００三一號函所附之支票往來交易資料影本一份在卷可
        稽，復有該支庫於八十七年八月十一日以（八七）合金光華存字第０一六二
        號函檢附已兌現之十二張支票與台灣土地銀行建國分行存摺類存款分戶明細
        表影本附卷足憑，並經證人郭雅志結證明確屬實，足見告訴人之指訴並非虛
        構。
（三）、被告甲○○（即李利洋）於八十六年十一月二十四日之警訊筆錄中及本院八
        十九年十二月十九日審理時均供稱：其是冠億汽車當鋪股東，該店是丙○○
        經營的；被告練振華及被告丙○○於同日警訊中亦供稱，丙○○是冠億汽車
        當鋪之負責人等語，核與告訴人乙○○所指訴，其向被告丙○○借款時，被
        告甲○○亦均在場參與等情相符，則被告丙○○、甲○○等均基於犯意之聯
        絡，為共同重利之行為，應足認定。
（四）、按金融機構之放款利率，近年來均在年息百分之十左右，而當鋪同業公會依
        當鋪管理規則所定之利息最高亦僅約月息九分四厘之數，被告丙○○等貸款
        之利息，竟高達月息三十分，其利息顯與原本不相當，參諸前開告訴人乙○○之指訴，可見被告等確係乘乙○○需款孔急又無向地下錢莊借過錢經驗之
        急迫情形下，貸與金錢，彰彰明甚，又其等貸放之次數甚多、金額龐大，足
        見被告等人確有以重利行為為常業，縱被告等所開設之冠億汽車當鋪亦有從
        事一般汽車典當業務，然刑法上常業犯之成立，不以專業為必要，縱係兼營
        亦無解於常業犯之成立。
（五）、綜上所述，足見被告等對於常業重利罪犯行部分之辯解，無非飾詞圖卸刑責
        ，殊無足採，其等常業重利部分之罪證明確，犯行已堪認定。
（六）、至於右揭妨害自由部分之事實，亦據告訴人乙○○於警訊、偵查中及原審審
        理中，指訴綦詳，核與證人即乙○○之妻蔡淑環於警訊、調查及偵查中所供
        各情相符；又證人蔡淑環復於原審法院審理中結證稱：八十六年十一月二十
        三日晚上十一點，接到其先生電話，才知他被帶到高雄，因被告不停打電話
        到其住處，才知道其先生在冠億當鋪等語，也核與告訴人乙○○前後所訴，
        互核一致。又被告甲○○於八十六年十一月二十四日警訊時，承辦警員詢以
        ：「八十六年十一月二十三日十五時三十五分左右，你是否與丙○○、練振
        華及一名不詳姓名男子，共同在中壢市○○路○段三三０號門口，強押被害
        人乙○○至高雄市○○區○○街六十三號．．．．．？」等語時，答稱：「
        有這一回事，但未毆打梁某成傷」等語（見上開日期之警訊筆錄）；參與乙○○於本院審理時陳稱：他們其中有三人一左一右一在後的押我上車，我心
        裡害怕；上了車就載我至高雄，當時我連鞋子襪子都沒穿，就被他們載到高
        雄來了，我不是願意前來的等語（本院八十九年十二月一日訊問筆錄）互證
        之，益證告訴人乙○○所訴，並非虛構。
（七）、被告等於強押告訴人南下之途中，又動手毆打告訴人，致告訴人受有胸部瘀
        傷之傷害，此有高雄市安泰內外骨專科醫院之診斷證明書一份，在卷可稽，
        更顯見告訴人乙○○絕非於自由意志下，與被告等人南下高雄，而係被告等
        基於共同之犯意，以非法方法剝奪其行動之自由，極臻明確。其等所辯無妨
        害自由情事云云，均無足採，被告丙○○、甲○○有前揭妨害自由犯行，均
        堪認定。又被告丙○○、甲○○、練振華及綽號「阿肥」之成年男子共同於
        前揭處所強押告訴人乙○○於上車後，綽號「阿肥」於途經中山高速公路中
        壢交流道處，即先行下車離去，而未再共同押解告訴人至高雄，此固據被告
        二人及告訴人乙○○供述屬實，惟「阿肥」既已參與以非法方法剝奪被告行
        動自由行為之實施，縱於此犯行繼續實行中，先行離去，亦無解其應負妨害
        告訴人行動自由共同正犯之罪行。
（八）、又告訴人乙○○已於原審及本院審理時先後指訴被害事實明確，被告等聲請
        再予傳喚告訴人乙○○到庭對質，核無必要。至於告訴人乙○○於本院前審
        中所提八十七年八月十二日書狀一紙，內載「被告等同情小民（乙○○）急
        難需求，始有借貸行為：：：被告發現小民，協同返高之際，並未對小民動
 粗，亦未限制小民之行動自由：：：因小民對被告賴債不還：：」等內容（
        本院上訴卷第八十七頁、八十八頁）；惟該內容與告訴人偵、審中之指述均
        不相符，且如係同情而借貸怎會有如此顯不相當之重利？又既然告訴人自願
        解決債務，又何須被告等多人協同返高？均殊與常情相違，可見該書狀上述
        內容，顯與事實不符，亦無足採，併此敘明。
二、核被告丙○○、甲○○二人，以經營汽車當鋪為掩護，經營地下錢莊，乘他人急
    迫而貸以金錢，藉以取得與原本顯不相當之重利，並以之為常業之行為，均係犯
    刑法第三百四十五條之常業重利罪；又其等以非法方法，剝奪告訴人乙○○之行
    動自由，均係犯刑法第三百零二條第一項之以非法方法剝奪他人之行動自由罪。
    被告丙○○、甲○○所犯上開二罪，犯意各別、行為互異，應予分論併罰。被告
    丙○○、甲○○與被告練振華就前揭常業重利犯行之實施，及與綽號「阿肥」之
    不詳姓名年籍成年男子就妨害自由犯行之實施，均互有犯意之聯絡與行為之分擔
    ，皆為共同正犯。又被告丙○○於八十四年間，曾犯賭博罪，經原審法院判處有
    期徒刑五月，於八十四年七月十四日執行完畢，有台灣高雄地方法院檢察署刑案
    資料查註紀錄表一份，在卷可稽，其於刑之執行完畢後五年內，再犯有期徒刑以
    上之本件二罪，為累犯，應分別依法加重其刑。
三、原審以被告等罪證明確，均予論罪科刑，固非無見；惟查被告等所犯常業重利罪
    ，係自八十六年三月初始共同為之，原判決認係自八十四年底起，已有不合；且
    被告等係夥同練振華及綽號「阿肥」之不詳姓名成年男子，以非法方法剝奪告訴
    人乙○○之行動自由，並無私行拘禁之行為，原判決均依共同私行拘禁罪論擬，
    亦有未洽，另附表各欄內容，並有錯漏，亦有不合。被告等上訴意旨，否認犯罪
    ，指摘原判決遽予論罪科刑為不當，雖無足取，然原審判決既有可議，自應由本
    院予以撤銷改判。茲審酌被告丙○○、甲○○等乘人急迫貸與金額，取得重利甚
    鉅，及其他犯罪動機、目的、所用手段，所生危害及犯後態度等一切情狀，常業
    重利部分量處甲○○有期徒刑壹年貳月，丙○○處以有期徒刑壹年肆月；妨害自
    由部分，量處甲○○有期徒刑柒月，丙○○處以有期徒刑玖月；並分別定其應執
    行甲○○有期徒刑壹年伍月，丙○○應執行有期徒刑壹年捌月。
四、公訴意旨復以，被告等二人與練振華，從八十四年間起，迄八十六年二月間止，
    即在前開冠億汽車當舖，兼營貸款業務，即俗稱之地下錢莊，共同乘他人急迫需
    錢之際，貸款與不特定之人，因認此部分亦有常業重利罪嫌云云，惟訊據被告等
    均堅決否認有此部分犯行，其等與練振華，在警訊中均僅供稱，二年前開始經營
    冠億當舖，並未自白其有何重利犯行，而告訴人乙○○亦僅供稱，自八十六年三
    月初起，向被告等借貸，證人蔡淑環亦證稱，不知道被告等有重利犯行等語，均
    不能證明被告等有此部分犯罪，復查無其他積極證據堪以證明，是此部份犯罪應
    屬不能證明。惟起訴意旨認與前開常業重利罪刑部分為實質上一罪，有審判不可
    分之關係，爰不另為此部分無罪之諭知。
五、另公訴意旨認，被告甲○○於前開時地，毆傷乙○○，尚涉犯刑法第二百七十七
    條第一項之傷害罪云云，惟按刑法第二百七十七條第一項之罪，須告訴乃論；又
    告訴乃論之罪，其告訴經撤回者，應諭知不受理判決，刑法第二百八十七條、刑
    事訴訟法第三百零三條第三款，定有明文，是告訴人乙○○既已在原審法院審理
    中，當庭表明撤回傷害部分告訴之意思，有審理筆錄可按，揆諸前開法律規定，
    就該部分本應為不受理判決，然公訴人認此部分與本件被告甲○○之妨害自由行
    為有方法結果之牽連關係，有審判不可分之關係，爰不另為此部分不受理之諭知
    ，併此敘明。
據上論結，應依刑事訴訟法第三百六十九條第一項前段、第三百六十四條、第二百九
十九條第一項前段，刑法第二十八條、第三百零二條第一項、三百四十五條、第四十
七條、第五十一條第五款，罰金罰鍰提高標準條例第一條前段，判決如主文。
本案經檢察官朱文彬到庭執行職務。
中    華    民    國     八十九     年      十二      月      二十八    日
                              臺灣高等法院高雄分院刑事第一庭
                                  審判長法官  翁慶珍
                                        法官  周賢銳
                                        法官  李春昌
右正本證明與原本無異。
如不服本判決，應於判決送達後十日內向本院提出上訴狀，其未述理由者並應於提
出上訴狀後十日內向本院補提理由書（應附繕本)。
                                      書記官  林明威
中    華    民    國     八十九     年      十二      月     二十九     日
附錄  本案判決論罪科刑法條全文
刑法第三百零二條第一項：
  私行拘禁或以其他非法方法，剝奪人之行動自由者，處五年以下有期徒刑、拘役或
  三百元以下罰金。
刑法第三百四十五條
  以犯前條之罪為常業者，處五年以下有期徒刑得併科三千元以下罰金。
                                                                        Ｋ


司法院資訊處製作；財團法人民間司法改革基金會備份。
